【裁判字號】    96,上訴,2401
【裁判日期】    970630
【裁判案由】    違反毒品危害防制條例
【裁判全文】
臺灣高等法院高雄分院刑事判決        96年度上訴字第2401號
上  訴  人 臺灣高雄地方法院檢察署檢察官
上  訴  人
即  被  告  乙○○
指定辯護人  本院公設辯護人  孫妙岑
上列上訴人因被告違反毒品危害防制條例案件，不服臺灣高雄地
方法院96年度訴字第1281號中華民國96年11月13日第一審判決（
起訴案號：臺灣高雄地方法院檢察署96年度偵字第4543號），提
起上訴，本院判決如下：
    主  文
原判決撤銷。
乙○○販賣第一級毒品，處有期徒刑拾壹年。扣案之第一級毒品
海洛因壹大包、及貳拾柒小包（合計淨重貳拾玖點伍伍公克，純
度百分之陸拾貳點玖，純質淨重拾捌點陸零公克），沒收銷燬
之；包裹上開第一級毒品海洛因之外包裝袋貳拾捌只（總重陸點
陸肆公克），沒收之。未扣案之販賣毒品所得新台幣壹仟元，沒
收之，如全部或一部不能沒收時，以其財產抵償之。
    事  實
一、被告乙○○（曾另案於95年8 月29日、30日、31日另涉販賣
    海洛因罪，經本院於96年11月6 日以96年度上訴字第1934號
    分別各判處有期徒刑15年，應執行有期徒刑18年，褫奪公權
    10年）明知海洛因在我國係主管機關公告查禁之第一級毒品
    ，不得販賣及持有之，竟仍基於意圖販賣海洛因牟利之犯意
    ，於95年12月6 日前某時，以不詳方式取得不詳重量之海洛
    因後，於95年12月6 日某時，在其位於高雄市前鎮區○○○
    街18 2號之租屋處內（簡稱衙國一街182 號），以1 小包（
    重量不詳）售價新台幣（下同）1 千元之價格，將海洛因1
    小包販賣予丙○○施用殆盡後。嗣因丙○○於同日下午12時
    40分許，在台南縣新營市○○路479 巷67號為警查獲。丙○
    ○則於96年2 月2 日始向員警檢舉乙○○販賣海洛因一事，
    員警因而即於當日持搜索票前往乙○○上開租屋處實施搜索
    ，當場在放置在廚房之冰箱之下方（壓縮機旁）查獲海洛因
    1 大包（毛重26.4公克）及27小包（毛重共9.3 公克），始
    獲上情。
二、案經高雄市政府警察局苓雅分局報請臺灣高雄地方法院檢察
    署檢察官偵查起訴。
壹、證據能力部分：
一、按被告以外之人於審判外之陳述，雖不符刑事訴訟法第159
    條之1 至第159 條之4 之規定，而經當事人於審判程序同意
    作為證據，法院審酌該言詞陳述或書面陳述作成時之情況，
    認為適當者，亦得為證據，刑事訴訟法第159 條之5 第1 項
    定有明文。本件檢察官、被告及其辯護人於本院審判程序時
    ，除證人丙○○於警詢、偵查中之供述、證人陳元寶於偵查
    中之供述，被告及其辯護人爭執為傳聞證據外，就本判決所
    引用其他審判外之言詞或書面陳述，均明示同意有證據能力
    ，本院認該具有傳聞證據性質之證據，並非違法取得，以之
    作為證據係屬適當，認俱得為證據。
二、次按被告以外之人於審判外之言詞或書面陳述，除法律有規
    定者外，不得作為證據；被告以外之人於檢察事務官、司法
    警察官或司法警察調查中所為之陳述，與審判中不符時，其
    先前之陳述具有較可信之特別情況，且為證明犯罪事實存否
    所必要者，得為證據，刑事訴訟法第159 條第1 項、第159
    條之2 分別定有明文。是依上開條文規定，被告以外之人於
    檢察事務官、司法警察（官）調查時所為之陳述，屬傳聞證
    據，依同法第159 條規定，本無證據能力，必須「具有較可
    信之特別狀況」及「必要性」二要件，始例外得適用上開第
    159 條之2 規定，認有證據能力，採為證據。而所謂「具有
    較可信之特別情況」係屬於證據能力之要件，法院應就偵查
    或調查筆錄製作之原因、過程及其功能等加以觀察其信用性
    予以判斷；又此之「必要性」要件，必須該陳述之重要待證
    事實部分，與審判中之陳述有所不符，包括審判中改稱忘記
    、不知道等，雖非完全相異，但實質內容已有不符者在內（
    最高法院96年度臺上字4304號、96年度臺上字第4414號判決
    意旨可資參照）。本件證人丙○○係被告是否有販賣第一級
    毒品海洛因犯行之重要證人，且其於警詢中原係陳稱其於95
    年5 月份至95年9 月份間，向被告購買毒品海洛因5 、6 次
    等語，惟嗣於偵查中、及原審審理時，卻改稱其係於95年10
    月至12月間向被告購買毒品海洛因等語；又對於2 人買賣毒
    品之交易地點，於警詢稱直接至被告家買毒品，有時在門外
    交易，有時會進入被告家中交易等語，於原審復改稱均在鐵
    門外與被告交易等語，則顯係就案情有重要關係之事項為前
    後不符之陳述。惟證人丙○○於95年12月6 日為警查獲施用
    毒品後，而於96 年2月1 日向警方檢舉被告販賣毒品所為之
    陳述，相較其於原審審理時，時間已相距約5 月，是否記憶
    購買之時間有誤雖非無疑問，然事後於本院及原審審訊時均
    在被告之面前，均當庭指述被告是否販賣毒品，自難其於警
    詢受有不當外力干擾，內在之壓力及事後串謀之可能性，堪
    認證人丙○○於警詢中之陳述具有特別可信之情況，益徵其
    於製作警詢筆錄時，陳述被告有販賣毒品之情，具有特別可
    信之情況；此外，證人丙○○上開警詢中之陳述，乃證明被
    告犯罪事實之存否所不可欠缺，是依刑事訴訟法第159 條之
    2 規定，證人丙○○於警詢中之陳述，應具有證據能力。
三、再按，被告以外之人於偵查中向檢察官所為陳述，除顯有不
    可信之情況者外，得為證據，刑事訴訟法第159 條之1 第2
    項定有明文。偵查中對被告以外之人（包括證人、鑑定人、
    告訴人、被害人及共同被告等）所為之偵查筆錄，或被告以
    外之人向檢察官所提之書面陳述，性質上均屬傳聞證據。惟
    現階段刑事訴訟法規定檢察官代表國家偵查犯罪、實施公訴
    ，依法其有訊問被告、證人及鑑定人之權，證人、鑑定人且
    須具結，而實務運作時，檢察官偵查中向被告以外之人所取
    得之陳述，原則上均能遵守法律規定，不致違法取供，其可
    信度極高，職是，被告以外之人前於偵查中已具結而為證述
    ，除反對該項供述得具有證據能力之一方，已釋明「顯有不
    可信之情況」之理由外，不宜以該證人未能於審判中接受他
    造之反對詰問為由，即遽指該證人於偵查中之陳述不具證據
    能力。本件證人丙○○於檢察官偵查中所為之證述，被告及
    其辯護人未曾提及檢察官在偵查時有不法取供之情形，亦未
    釋明上開證人之供述有顯不可信之情況，依上開說明，證人
    丙○○於偵查中之證言，自具有證據能力。至於被告之辯護
    人於原審時以當時未經被告行使對質詰問權為由爭執證人丙
    ○○偵查中供述之證據能力一節；惟按詰問權係指訴訟上當
    事人有在審判庭輪流盤問證人，以求發真實，辨明供述證據
    真偽之權利，其於刑事訴訟制度之設計，以刑事訴訟法第16
    6 條以下規定之交互詰問為實踐，屬於人證調查證據程序之
    一環；與證據能力係指符合法律所規定之證據適格，而得成
    為證明犯罪事實存在與否之證據資格，性質上並非相同。偵
    查中檢察官為蒐集被告犯罪證據，訊問證人旨在確認被告嫌
    疑之有無及內容，與審判期日透過當事人之攻防，調查證人
    以認定事實之性質及目的，尚屬有別。偵查中訊問證人，法
    無明文必須傳喚被告使之得以在場，刑事訴訟法第248 條第
    1 項前段雖規定：「如被告在場者，被告得親自詰問」，事
    實上亦難期被告有於偵查中行使詰問權之機會。此項未經被
    告詰問之被告以外之人於偵查中向檢察官所為之陳述，依同
    法第159 條之1 第2 項規定，原則上屬於法律規定為有證據
    能力之傳聞證據，於例外顯有不可信之情況，始否定其得為
    證據。是得為證據之被告以外之人於偵查中所為之陳述，因
    其陳述未經被告詰問，應認屬於未經合法調查之證據，並非
    無證據能力，而禁止證據之使用。此項詰問權之欠缺，非不
    得於審判中捨棄詰問權，或證人客觀上有不能受詰問之情形
    ，自無不當剝奪被告詰問權行使之可言（最高法院96年度臺
    上字第4064號、96年度臺上字第第4365號判決參照）。本件
    證人丙○○於偵查中之證述，業經具結，揆諸上開說明，本
    屬有證據能力之傳聞證據，故被告及其辯護人認證人丙○○
    於偵查中向檢察官所為之陳述不可採信，或認檢察官未就全
    案情節詳予訊明，然此亦屬證據證明力之範疇，況被告亦已
    於審理期日到庭行使詰問證人丙○○程序，自無妨害被告防
    禦權之虞，附此敘明。
四、末按證人、鑑定人依法應具結而未具結者，其證言或鑑定意
    見，不得作為證據，刑事訴訟法第158 條之3 固有明文。是
    證人除有同法第186 第1 項規定不得令具結之情形外，均應
    令具結，否則其證言即不具證據能力，不得採為判決基礎（
    最高法院94年臺上字第6578號判例參照）。惟查證人即被告
    之子陳元寶前於偵查中雖經臺灣高雄地方法院檢察署檢察官
    以證人身分加以訊問，然該證人是時並未由檢察官依法命其
    具結後再就本件被告前揭犯罪事實而為證述，參以前揭說明
    ，證人陳元寶於偵查中陳述要因未能依法具結而不具證據能
    力。然被告以外之人於審判外之言詞陳述，雖不得以之直接
    作為認定犯罪事實存否之證據，但非不得作為彈劾證據，用
    來爭執被告、證人陳述之證明力（最高法院94年台上字第67
    32號、94年台上字第6881號判決要旨參照）。準此，證人陳
    元寶於偵查中未經具結所為之陳述，雖不得直接作為認定犯
    罪事實存否之證據，但非不得作為彈劾證據，用來爭執其於
    本院陳述之證明力，應予敘明。
貳、實體部分：
一、訊據被告乙○○固坦承確有於上揭時間，為警在其租屋處廚
    房內之冰箱下方查獲第一級毒品海洛因1 大包及27小包等情
    ，惟矢口否認扣案之海洛因為其所有，並辯稱：該租屋是其
    兒子陳元寶所租的，伊不知是何時租的，後來伊兒子出事後
    （因案入獄執行），伊才搬去住，到伊被抓住才住1 個多月
    ，扣案之海洛因係其子陳元寶施用毒品所留下來的，非伊所
    有，直到警方前來搜索時，伊才知道冰箱下方藏有海洛因云
    云。
二、經查：
（一）本件係高雄市政府警察局苓雅分局員警於96年2 月2 日接
      獲檢舉而於當日下午5 時20分許，遂持搜索票前往高雄市
      前鎮區○○○街182 號房屋執行搜索，並於該屋廚房內之
      冰箱下方查獲白色粉末1 大包及27小包等情，業據警員即
      證人甲○○證述在卷（本院卷99頁），並有警局檢舉筆錄
      （警卷12至14頁）、搜索票、自願性同意搜索筆錄、扣押
      筆錄、扣押物品目錄表、扣押物品清單各1 份、及現場照
      片2 張、扣押物品照片1 張在卷可稽（警卷15頁、19頁、
      23至29頁）。又上開搜索票所載之受搜索人雖載為案外人
      榮黃美麗，惟參與實施本件搜索之員警即證人宋奎維則證
      稱：本案是搜索後查獲的，因為榮黃美麗是屋主，當時才
      誤以為（被檢舉對象）是屋主（黃美麗），而當初是接獲
      線報去搜索等語（偵卷37頁），而上開衙國一街182 號之
      房屋所有人確為案外人榮黃美麗，且被告係自86年間向案
      外人榮黃美麗承租並居住迄今等情，業據被告所自承（偵
      卷13頁），並供承: 目前無人跟我同住，只有我1 個人居
      住，我兒子95年8 月25日被抓去執行等語（原審96聲羈15
      4 號卷4 至6 頁，原審卷82頁），核與證人即被告之女婿
      張森茂於警詢時之證述: 警方執行搜索地點是我岳母（即
      被告）的住所，該地點是我岳母所承租的。我小孩要辦理
      轉學，今天準備在我岳母住處暫住一晚，所以警方執行搜
      索時我才會出現在該處等語 (警卷10頁)， 大致相符，堪
      認本件受搜索之當時僅有被告1 人獨住在案發地點，而被
      檢舉之對象確為被告甚明。故被告事後辯稱: 該租屋伊兒
      子陳元寶所租的，伊不知是何時租的，後來伊兒子出事後
      （因案入獄執行），伊才搬去住，到伊被抓住才住1 個多
      月云云，顯與事實不符，自難信以為真。又被告於95年12
      月6 日某時，在其位於前鎮區○○○街182 號之租屋隔著
      大門鐵欄桿之空隙內，以每1 小包（重約0.5 公克）售價
      1 千元之價格，將海洛因1 小包販賣予丙○○之事實，業
      據證人丙○○證述在卷，並證稱:95 年12月6 日下午12時
      40分，我有因施用海洛因遭警查獲等語（原審卷75頁），
      並證稱: 我在約一個多月前曾至綽號「娟姊」之住處以新
      台幣1000元向綽號「娟姊」（即被告）買毒品海洛因1 小
      包，在高雄市前鎮國中旁公園內施打完後，去新營市朋友
      住處詢問毒品減害計畫的問題，並於當日 (我忘記詳實日
      期)被 新營分局警方帶回採尿等語（警卷12-14 頁，原審
      卷76頁）。另證人丙○○復證稱: 我都是在鐵門外跟她交
      易，我將錢塞進鐵門的門縫裡，她就將海洛因從鐵門縫塞
      出來給我等語（偵卷35-37 頁），並證稱: 我跟警察說在
      衙國一街買（海洛因）的，外面有欄杆，顏色我不清楚…
      她家大門沒上鎖，都只才關起來，我將錢塞進鐵門門縫，
      她就將海洛因從鐵門門縫塞出來給我，我有看到被告，因
      為欄桿相隔20公分，我都先喊「娟姊」，再塞錢進去。我
      喊的時候，如果她在，她會回話，她只是走近回話，我在
      外面可以看到她的人等語（原審78頁、80頁），並又證稱
      : 她家鐵門是條狀，有縫，她從裏面交毒品給我，我從外
      面交錢給她等語（本院卷69頁）。又丙○○於95年12月6
      日下午3 時20分採尿回溯24小時內某時，在不詳處所施用
      第一級毒品海洛因1 次，嗣於95年12月6 日下午12時40分
      許，為警在台南新營市○○路479 巷67號查獲於95年因施
      用海洛因，原審以96年度簡字第1355號判處有期徒刑6 月
      確定在案，復有高雄地方法院檢察署96年度毒偵字第112
      1 號聲請簡易判決處刑書、臺灣高等法院被告前案紀錄表
      在卷可參（原審卷57至60頁）。另被告於經查獲之衙國一
      街182 號之租處大門鐵門亦確有因為直立式條狀之鐵欄桿
      ，復有搜索地點照片影本2 幀（警卷15頁），亦核與證人
      丙○○描述之鐵門外面有欄杆等情節相符，足見證丙○○
      上開證詞，應屬可信。又被告於案發之際在其租處查扣之
      白色粉末1 大包、及27小包，復經送法務部調查局鑑定，
      經該局以化學呈色法、氣相層析質儀分析法鑑定結果，送
      驗檢品28包均含第一級第6 項毒品海洛因成分，合計淨重
      29.55 公克，純度62.93 ％，純質淨重18.60 公克，空包
      裝總重6.64公克，復有法務部調查局96年4 月23日調科壹
      字第0962303 5600號鑑定書各1 紙在卷可稽（原審卷54頁
      ）。足證扣案之白色粉末1 大包、27小包確為海洛因甚明
      ，屬毒品危害防制條例第2 條第2 項第1 款所規定之第一
      級毒品無訛，故被告販賣海洛因犯行，已甚顯明。
（二）被告雖辯稱：扣案毒品係伊兒子陳元寶入監服刑前施用毒
      品所留下來的，並非伊所有云云。另證人陳元寶於原審固
      亦證稱：伊在執行前，與被告同住在前鎮區○○○街182
      號，屋內冰箱下被搜出之海洛因，係伊之前被查獲前所藏
      放的，不是被告所有云云（原審2 、3 頁）。惟證人陳元
      寶已於偵訊供稱：「（問：你遭逮捕當天有無留海洛因在
      你家？）沒有」、「問：有無藏海洛因在你家冰箱下面？
      ）沒有」、「（問：警方於96.02.02下午5 點20分在衙國
      一街182 號，也就是你遭逮捕前的住處搜到有27小包及1
      大包的海洛因藏在冰箱底座內，這些海洛因是否是你入獄
      前所藏？）不是」、「（問：為何你母親表示那些東西是
      你藏的？）真的不是我藏的」等語（偵卷31、32頁），已
      明確供述上開扣案之海洛因並非伊所有等情，核與其於原
      審之證述已有矛盾，故其於原審之證述，是否與真實相符
      ，已非無疑。又參諸證人陳元寶於原審經交互詰問時，辯
      護人主詰問以：為何於偵查中稱，該物品不是你所藏放一
      節時，雖答稱：「因為檢察官訊問我時，我身體不舒服，
      沒有聽清楚問題」等語（原審4 頁），然於公訴人於反詰
      問時，證人陳元寶又答以：「（問：沒有聽清楚是何意？
      ）我不明瞭檢察官之意」、「（問：檢察官是否問你是否
      藏放海洛因在冰箱下？）檢察官問我東西是不是我的」、
      「（問：當時你是否回答東西不是你的，回答3 次？）我
      那時候不明瞭他的意思」、「（問：為何今日辯護人以同
      樣問題問你，你就聽得懂？）我不知道怎麼說」等語（原
      審4 、5 頁），足見證人陳元寶於公訴人反詰問時，既能
      清楚陳述其在偵查時檢察官所訊問之問題，且觀諸其於偵
      查時所為之陳述，亦明確回答扣案海洛因非伊藏放等情多
      達3 次，自難認其於偵查中，對於檢察官所訊問之問題有
      何聽不清楚之情。況證人陳元寶業於95年7 月25日因案入
      監執行，此有臺灣高等法院在監在押全國紀錄表在卷可按
      （原審88至90頁），而本件扣案之海洛因則於96年2 月2
      日始為警於上揭被告租處所查獲，其間已相距近6 個月，
      而證人陳元寶並期間因另案入監執行而未居住於上開被告
      承租之衙國一街182 號，自難認扣案之海洛因為陳元寶所
      藏放。又上開衙國一街182 號房屋係由被告自86年間起承
      租並居住迄今一節，已如前述，而證人張森茂、劉千慧於
      案發之際，雖亦在現場，惟證人張森茂已證稱：伊小孩因
      要辦理轉學，今天準備要在被告住處暫住一晚，伊是今日
      才過去的等語，業如前述，另證人劉千慧亦證稱：伊是被
      告兒子之前女友，今日進入搜索處，是因為要問被告何時
      去看其兒子等語（警卷7 頁），核與被告之供述相符，足
      認上開扣案之海洛因與證人張森茂、劉千慧均無涉。而扣
      案之海洛因既係自被告上開租屋處廚房內之冰箱下方所查
      獲，堪認係屬被告所持有甚明。又被告已供承: 曾於95
      年7 月份於自家內施用一級毒品海洛因。最後一次也是該
      次，因只施用一次毒品等語（警卷4 頁），且被告於案發
      之際所採集之尿液亦經未經檢出有何毒物陽性反應，復有
      高雄市立凱旋醫院96年02月12日濫用藥物尿液檢驗報告1
      紙（原審卷31頁），是被告持有上開大量之海洛因，既非
      供已施用，足此亦足徵被告持有上開海洛因，應係供販賣
      用，已甚明確。
（三）邇來政府為杜絕毒品氾濫，毒害人民甚深，再三宣導教民
      眾遠離毒品、媒體之報導既深且廣，對於毒品之禁絕，應
      為民眾所熟悉。又政府對於查緝施用、轉讓及販賣毒品無
      不嚴格執行，且販賣毒品罪更係重罪，設若無利可圖，衡
      情一般持有毒品者，當不致輕易將持有毒品交付他人。況
      乎第一級毒品海洛因價格不貲、物稀價昂，且販賣第一級
      毒品海洛因係違法行為，非可公然為之，亦無公定之價格
      ，不論任何包裝，均可任意分裝增減分量，每次買賣價量
      ，亦可能隨時依雙方間之關係深淺、資力、需求量及對行
      情之認知、來源是否充裕、查緝是否嚴緊，購買者被查獲
      時供述購買對象之可能性風險之評估等，因而異其標準，
      並隨時機動調整，非可一概而論，是販賣之利得除經坦承
      犯行或價量俱臻明確外，委難查得實情，販賣之人從價差
      或量差中牟利方式雖異，其意圖營利之非法販賣行為則一
      。本件被告平日並無正當工作，其為家庭主婦等情，亦經
      證人甲○○證述在卷（本院卷99頁），足見其平日並無何
      謀生之能力，況其子陳元寶於該期間亦因另案入監執行，
      亦如前述，故本件被告由上手販毒者處取得毒品後再俟機
      販賣第一級毒品海洛因之舉，其主觀上確有牟利意圖，應
      堪認定。
（四）被告雖另辯稱: 丙○○有到我家竊車，被我抓到，他就說
      要給我好看，我也不知道情形會這樣，他們都是3 、4 個
      人一起偷，是我親自抓到的云云（原審112 頁）。惟被告
      先於原審多次均供稱: 我沒有販賣海洛因，丙○○我也不
      認識他等語（原審卷12頁、39頁背面、82頁），其後始稱
      : 丙○○有到我家竊車可能挾怨報復云云（原審卷105 至
      114 頁）。故其先後供述已有不一，自難以以為真。況證
      人丙○○果真未向被告購買過海洛因，則何以警方得以依
      據其所為之檢舉竟得以在被告上開衙國一街182 號租處搜
      扣上開海洛因1 大包及27小包（合計淨重29．55公克，純
      度百分之62點39，純質淨重18．6 公克）海洛因毒品，足
      見被告上開所辯，自難為其有利之認定。
（五）另證人丙○○雖雖於同年2 月2 日警詢時雖供稱：95 年
      10月份間向被告購買毒品，最後1 次約為1 個多月前等語
      （警卷13頁）。另於偵訊中雖又證稱：其於95年10月至12
      月間向被告多次購買毒品海洛因，最後一次交易是95年12
      月中旬云云（偵卷36頁），其於原審則雖又證稱: 我的毒
      品都是跟被告買的，從95年10月開始去她家買。每次購買
      之數量、金錢，1000元1 小包，3 、4 天去1 次云云（原
      審卷75、76頁），證人丙○○所證述之購買毒品最後時間
      及次數雖略有不同。再者，證人丙○○於警詢時證述：是
      直接至被告家買毒品，有時在門外交易，有時會進入被告
      家中交易等語（警卷13頁），惟於偵訊及原審復證稱: 均
      在鐵門外與被告交易等語（偵卷36頁、原審卷80頁）。證
      人丙○○所證述向被告購買處所雖亦不相吻合。惟其自警
      、偵、原審及本院審理時均一致證稱: 其海洛因係以1000
      元1 小包購自被告等語（警卷12至14頁、偵卷35至37 頁
      、原審75頁、76頁及本院卷71頁），並證稱: 當日向被告
      購買海洛因施後，即被查獲等語（警卷12-14 頁，原審卷
      76頁），均屬一致，且證人丙○○於95年12月6 日下午12
      時40分被查獲之當日所採集尿液亦經檢出嗎啡陽性反應，
      故其雖相隔月餘（96年2 月2 日）始向警方檢舉被告販賣
      海洛因，惟亦經警方查扣依其檢舉而於當日即在被告上開
      租處隱密地點查扣有1 大包海洛因及27小包之海洛因，業
      如前述，故被告以其於95年12月6 日以1000元販賣海洛因
      1 包（重量不詳）予丙○○之事證，較屬明確。另證人丙
      ○○其餘所證述向被告購買海洛因部分，或因購買之時間
      不明確，或因購買之次數及屋內、屋外地點相岐，故均屬
      罪證不足，自難另為被告不利之認定，並此敘明。
（六）原審辯護人另為被告辯以：本件被告有另案販賣第一級毒
      品案件，現正繫屬臺灣高等法院高雄分院（即本院96年度
      上訴字第1934號），本件與前案之犯罪時間，有實質上一
      罪關係云云（原審卷113 頁）。惟按94年2 月2 日修正公
      布而於95年7 月1 日施行之刑法，基於刑罰公平原則之考
      量，杜絕僥倖之犯罪心理，並避免易致鼓勵犯罪之誤解，
      已刪除第56條連續犯之規定。行為人反覆實行之犯罪行為
      茍係在刑法修正施行後者，因法律之修正已生阻斷連續犯
      之法律效果，除認應合於接續犯、繼續犯、集合犯等實質
      上一罪關係而以一罪論處外，基於一罪一罰之刑罰公平性
      ，自應併合處罰。又所謂集合犯，係指數犯罪構成要件中
      ，本即預定有數個同種類之行為將反覆實行，雖其特質為
      行為含有反覆實行複數行為而評價為包括一罪，但並非其
      所有反覆實行之行為，皆一律認為包括一罪，仍須從行為
      人之主觀犯意，自始係基於概括性，行為之時、空上具有
      密切關係，且依社會通念，認屬包括之一罪為合理適當者
      ，始足當之，否則仍應依實質競合予以併合處罰（最高法
      院96年度臺上字第1850號判決可資參照。準此，基於刑罰
      公平原則之考量，杜絕僥倖之犯罪心理，並避免易致鼓勵
      犯罪之誤解，是以對於集合犯，必須從嚴解釋，以符合立
      法者之意向。且在95年7 月1 日刑法修正施行前，無論實
      務與理論，一向認為販賣毒品完畢，犯罪即屬成立，其犯
      行具有獨立性，本質上並不具有反覆、延續實行複次作為
      之特徵，或侵害同一法益行為之各舉動之獨立性極為薄弱
      ，社會通念認為無法強行分開之情況，毋庸置疑，故修法
      前基於概括犯意，多次販賣毒品，認係成立連續犯，從無
      依接續犯或常習犯、集合犯所謂包括一罪論處之例，是以
      刪除連續犯規定後，自不得無限擴大包括一罪之範圍。從
      而，本件被告所成立販賣第一級毒品罪，其犯罪時間與前
      案被訴販賣第一級毒品犯罪時間相距5 月餘，已難認其前
      後2行 為間有何時間、空間上之密切關係，且二者亦不具
      有反覆、延續實行之特徵，依社會通念，自難認有實質上
      一罪關係，自應分別論處，亦附此敘明。
（七）綜上所述，本件被告於95年12月6 日某時，在其位於前鎮
      區○○○街182 號租屋處內，以1 小包（重量不詳）售價
      1 千元之價格，將海洛因1 小包販賣予丙○○之事證已臻
      明確，犯行洵堪認定。
參、論罪科刑及撤銷改判
一、核被告乙○○所為係犯毒品危害防制條例第4 條第1 項之販
    賣第一級毒品罪，而其持有第一級毒品部分，應為販賣行為
    所吸收不另論罪。被告僅係小盤毒販，販毒所得僅1, 000元
    ，其犯罪情節遠比大盤毒梟販入大量毒品並售出嚴重危害社
    會治安為輕，如量處法定最低刑度無期徒刑仍嫌過重，其犯
    罪情狀足堪憫恕，依刑法第59條規定各減輕其刑。原判決認
    被告罪證明確予以論罪科刑，固非無見。惟查（一）本件被
    告所為係犯販賣第一級毒品罪，業經認定如前，原審認被告
    犯持有第一級毒品罪，則有未恰。（二）扣案之海洛因外包
    裝袋28只，應依毒品危害防制條例第19條第1 項沒收，原審
    依刑法第38條之規定沒收，亦有未合（理由後述）。檢察官
    上訴意旨認被告係犯販賣第一級毒品，非無理由；被告上訴
    意旨否認犯罪，則無理由，原判決既有上開可議之處，應予
    撤銷改判。審酌被告無視於國家對於杜絕毒品犯罪之禁令，
    竟販售圖利，助長毒品之氾濫，危害國人健康之威脅非輕，
    且犯後又否認犯行，量本不宜從輕，惟念其本件販毒1 次所
    得僅1000元，情節尚非重大且已罹子宮頸癌2 期，此有診斷
    證明書在卷可按（本院卷34頁）等一切情狀，爰量處如主文
    所示之刑。
二、又扣案之海洛因1 大包、及27小包（合計淨重29.55 公克，
    純度62.93 ％，純質淨重18.60 公克），為違禁物，不論屬
    於何人所有，應依毒品危害防制條例第18條第1 項前段規定
    ，沒收銷燬之；至於鑑驗耗損部分，既已滅失不存在，自無
    庸併予宣告沒收。又按犯第4 條至第9 條、第12條、第13條
    或第14條第1 項、第2 項之罪者，其供犯罪所用或因犯罪所
    得之財物，均沒收之，如全部或一部不能沒收時，追徵其價
    額或以其財產抵償之，毒品危害防制條例第19條第1 項定有
    明文。又上開有關沒收之規定，係刑法第38條第1 項第2 款
    、第3 項之特別規定，採義務沒收主義，故供犯該項所列之
    罪所用之物，如屬於犯人所有，即應沒收，並不以專供犯罪
    之用為限（最高法院90年度台非字第59號裁判意旨參照）。
    又毒品危害防制條例第18條第1 項規定，得諭知沒收並銷燬
    之者，以查獲之毒品及專供製造或施用毒品之器具為限，並
    不及於毒品之外包裝，是本件扣案之海洛因其外包裝袋共計
    28只（總重6.64公克），既係用於包裹毒品，防其裸露、潮
    濕，便於攜帶持有，乃係供被告犯罪所用之物，被告雖否認
    扣案毒品及包裝袋為所有。惟本件扣案毒品為警查獲時，係
    以上開包裝袋包覆毒品海洛因，此有現場照片1 幀在卷可幀
    參（警卷19頁），佐以警方查扣該批第一級毒品之際，僅被
    告1 人獨住該租處，業如前述，故上開扣案毒品含包裝均應
    屬被告所有，自應依毒品危害防制條例第19條第1 項之規定
    沒收之。另被告販賣毒品海洛因1 次予丙○○得款1,000 元
    ，雖未扣案，仍屬因犯罪所得之財物，爰均依上開義務沒收
    之規定予以宣告沒收，如全部或一部不能沒收時，應以其財
    產抵償之。
據上論結，應依刑事訴訟法第369 條第1 項前段、第364 條、第
299 條第1 項前段，毒品危害防制條例第4 條第1 項、第18條第
1 項前段、第19條第1 項，刑法第11條、第59條，判決如主文。
本案經檢察官姜麗儒到庭執行職務。
中    華    民    國    97    年    6     月    30    日
                  刑事第八庭    審判長法  官   李炫德
                                      法  官   郭玫利
                                      法  官   李政庭
以上正本證明與原本無異。
如不服本判決應於收受本判決後10日內向本院提出上訴書狀，其
未敘述上訴理由者，並得於提起上訴後10日內向本院補提理由書
狀（均須按他造當事人之人數附繕本）「切勿逕送上級法院」。
中    華    民    國    97    年    6     月    30    日
                                      書記官   吳福連
附錄本判決論罪科刑法條：
毒品危害防制條例第4條第1項
製造、運輸、販賣第一級毒品者，處死刑或無期徒刑；處無期徒
刑者，得併科新臺幣1 千萬元以下罰金。


司法院資訊處製作；財團法人民間司法改革基金會備份。
